ACORDAO-COMPLETO-2558727

ACÓRDÃO 2277/2023 ATA 7/2023 - SEGUNDA CÂMARA

VISTOS, relatados e discutidos estes autos que tratam de ato de aposentadoria de ex-servidora do Tribunal Regional Eleitoral de Santa Catarina;
ACORDAM os Ministros do Tribunal de Contas da União, reunidos em Sessão da Segunda Câmara, diante das razões expostas pelo Relator e com fundamento na Constituição Federal, art. 71, III e IX e na Lei 8.443/1992, arts. 1º, V, e 39, II, em:
9.1. considerar ilegal, negando-lhe registro, o ato de aposentadoria de Edite Feltrin Nassif dos Anjos;
9.2. dispensar a devolução dos valores indevidamente recebidos de boa-fé pela interessada, nos termos do Enunciado 106 da Súmula de Jurisprudência deste Tribunal;
9.3. determinar ao Tribunal Regional Eleitoral de Santa Catarina que adote as seguintes providências, sob pena de responsabilidade solidária da autoridade administrativa omissa:
9.3.1. suspenda os pagamentos realizados com base no ato ora impugnado;
9.3.2. comunique à interessada, no prazo de 15 (quinze) dias, contados a partir da ciência      da presente deliberação, que poderá escolher entre a vantagem decorrente de "quintos/décimos" e a derivada da "opção", uma vez que o percebimento cumulativo de ambas não era permitido pelo art. 193, § 2º, da Lei 8.112/1990, e é vedado pelo art. 7º, parágrafo único, da Lei 9.624/1998;
9.3.3. emita novo ato escoimado da irregularidade apontada, submetendo-o a este Tribunal no prazo de trinta dias, pelo sistema e-Pessoal;
9.3.4. comunique à interessada a deliberação deste Tribunal e a alerte de que o efeito suspensivo proveniente da eventual interposição de recursos, junto ao TCU, não a eximirá da devolução dos valores indevidamente recebidos após a notificação; e
9.4. dar ciência desta deliberação ao Tribunal Regional Eleitoral de Santa Catarina.

Análise de ato de concessão de aposentadoria.

Segunda Câmara

3. Interessada: Edite Feltrin Nassif dos Anjos (XXX.990.109-XX).

13.1. Ministros presentes: Vital do Rêgo (Presidente), Augusto Nardes (Relator), Aroldo Cedraz e Antonio Anastasia.
13.2. Ministro-Substituto presente: Marcos Bemquerer Costa.

AUGUSTO NARDES

Adoto como relatório a instrução a seguir reproduzida, cujo encaminhamento contou com a anuência dos dirigentes da Secretaria de Fiscalização de Integridade de Atos e Pagamentos de Pessoal e de Benefícios Sociais (Sefip) e do representante do Ministério Público junto ao TCU (peças 5 a 7) :
	"Trata-se de ato de aposentadoria, submetido, para fins de registro, à apreciação do Tribunal de Contas da União (TCU) , de acordo com o art. 71, inciso III, da Constituição Federal.  O ato foi cadastrado e disponibilizado ao TCU por intermédio do Sistema e-Pessoal, na forma do art. 2º e 4º da Instrução Normativa TCU 78/2018.
	2. O ato desse processo pertence às seguintes unidades:
	2.1. Unidade emissora: Tribunal Regional Eleitoral de Santa Catarina.
	2.2. Unidade cadastradora:  Tribunal Regional Eleitoral de Santa Catarina.
	2.3. Subunidade cadastradora: Gestor de Pessoal - Legislação.
	EXAME TÉCNICO
	Procedimentos aplicados
	3. Os procedimentos para exame, apreciação e registro de atos de pessoal encontram-se estabelecidos na Instrução Normativa TCU 78/2018 e na Resolução TCU 206/2007. Essas normas dispõem que os atos de pessoal disponibilizados por meio do e-Pessoal devem ser submetidos previamente a críticas automatizadas, com base em parâmetros predefinidos.
	4. As críticas das informações cadastradas na etapa de coleta do ato foram elaboradas e validadas levando-se em conta as peculiaridades de cada ato. Os itens verificados nessa etapa são inerentes a dados cadastrais, fundamentos legais, mapa de tempo, ficha financeira, assim como eventuais ocorrências de acumulação. Trata-se de verificações abrangentes, minuciosas e precisas e sem a necessidade de ação humana e, portanto, menos suscetível a falhas. As críticas aplicadas estão discriminadas no sistema, no Menu e-Pessoal, opção 'Crítica', que podem ser acessadas mediante concessão de perfil específico a servidores do TCU responsáveis pela análise.
	5. Além das críticas automatizadas, há verificação humana adicional no caso de haver alertas do sistema ou informações não formatadas, como esclarecimentos do gestor ou do controle interno.  
	6. As críticas também consideram os registros do Sistema Integrado de Administração de Recursos Humanos (Siape) . O Siape disponibiliza informações atualizadas sobre as parcelas que integram os proventos, diferentemente, portanto, do e-Pessoal, que informa as parcelas no momento do registro do ato. 
	7. Essa confrontação com o Siape fornece uma visão atual e verdadeira da situação, o que permite descaracterizar irregularidades e inconsistências que, embora constantes do e-Pessoal, já foram corrigidas.
	8. As verificações detectadas no ato encontram-se discriminadas na aba de pendências do ato no sistema e-Pessoal, bem como no espelho do ato contemplado por esta instrução.
	Exame das Constatações
	9. Ato: 90670/2018 - Alteração - Interessado (a) : EDITE FELTRIN NASSIF DOS ANJOS - 
	9.1. Parecer do Controle Interno: considerar o ato Legal.
	9.2. Constatações e análises: 
	9.2.1. Houve o registro de pelo menos uma rubrica com 'Denominação para análise pelo TCU = Vantagem de caráter pessoal (214 - CARGO EM COMISSAO OPTANTE C EFETIVO (Vantagem de caráter pessoal - Incorporação de opção de função) - R$ 3.785,22) .
	a. Justificativa do Gestor de Pessoal: Não há. Verificação efetuada no âmbito do TCU.
	b. Análise do Controle Interno:  Não há. Verificação efetuada no âmbito do TCU.
	c. Análise da Equipe Técnica: Ilegal
	Concessão cumulativa das vantagens de quintos e opção, o que estaria vedado pelo art. 193, § 2º, da Lei 8.112/1990 e art. 7º, parágrafo único, da Lei 9.624/1998.
	9.2.2. 
Proporcionalizarão incorreta da rubrica (2 - GAJ (Vantagem de caráter geral - Gratificação/Adicional de caráter geral, definida em lei e de valor fixo, incorporável na inatividade) ) . O valor pago (R$ 1.912,93) é maior que devido (R$ 1.594,11) . Valor de referência * proporção da aposentadoria * percentual da rubrica.
	a. Justificativa do Gestor de Pessoal: Não há. Verificação efetuada no âmbito do TCU.
	b. Análise do Controle Interno:  Não há. Verificação efetuada no âmbito do TCU.
	c. Análise da Equipe Técnica: Legal
	A servidora aposentou-se com proventos proporcionais a 25/30 avos, recebendo a rubrica referente à Gratificação de Atividade Judiciária (GAJ) . Em consulta à tabela de remuneração e contracheque de julho/2021, verifica-se que a GAJ está corretamente proporcionalizada. Atualmente, o valor integral da GAJ é de R$ 10.909,21 e a servidora recebe a GAJ no valor de R$ 9.091,01 (25/30 avos) . Desta forma, eventual irregularidade na proporcionalizarão da GAJ encontra-se sanada.
	9.2.3. 
Houve o registro de pelo menos uma rubrica com 'Denominação para análise pelo TCU = Vantagem de caráter pessoal (230 - V P N I   DECIMOS   LEI 9624/98 (Vantagem de caráter pessoal - Incorporação de quintos/décimos de função) - R$ 6.071,16) .
	a. Justificativa do Gestor de Pessoal: Não há. Verificação efetuada no âmbito do TCU.
	b. Análise do Controle Interno:  Não há. Verificação efetuada no âmbito do TCU.
	c. Análise da Equipe Técnica: Legal
	A concessão da vantagem de quintos ou décimos está em consonância com a jurisprudência deste Tribunal e os critérios das Leis 8.911/1994 e 9.624/1998 (os períodos anteriores a 8/4/1998 são suficientes para a incorporação da vantagem de quintos) .
	9.3. 
O quadro resumo de ocorrências e, quando for o caso, o detalhamento da norma legal e da jurisprudência para as inconsistências acima elencadas encontra-se no anexo II dessa instrução. 
	9.4. Encaminhamento do ato: 
	9.4.1. Considerar ILEGAL e recusar registro do ato de Aposentadoria 90670/2018 - Alteração de EDITE FELTRIN NASSIF DOS ANJOS do quadro de pessoal do órgão/entidade Tribunal Regional Eleitoral de Santa Catarina, com base nos arts. 71, inciso III, da Constituição Federal, 1º, inciso V, e 39, inciso II, da Lei 8.443/1992 e 260, § 1º, do Regimento Interno. 
	9.4.2. Com fulcro no art. 262, caput, do Regimento Interno deste Tribunal, determinar ao órgão/entidade Tribunal Regional Eleitoral de Santa Catarina que: 
	a. emita novo ato, livre da irregularidade ora apontada, em substituição ao ato de Aposentadoria de EDITE FELTRIN NASSIF DOS ANJOS, submetendo-o à nova apreciação por este Tribunal, na forma do artigo 260, caput, também do Regimento.
	b. dispense a devolução dos valores indevidamente recebidos de boa-fé até a data da ciência do órgão/entidade Tribunal Regional Eleitoral de Santa Catarina, do acórdão que vier a ser proferido, com base no Enunciado 106 da Súmula da Jurisprudência do TCU.
	c. no prazo de trinta dias, contados da ciência da decisão, envie a este Tribunal documentos comprobatórios de que o (a) interessado (a) cujo ato foi impugnado está ciente do julgamento deste Tribunal.
	d. dê ciência, no prazo de quinze dias, contados da notificação, do inteiro teor desta deliberação (a) o interessado (a) , alertando-o (a) de que o efeito suspensivo proveniente da interposição de eventuais recursos junto ao TCU não o (a) exime da devolução dos valores percebidos indevidamente, caso o recurso não seja provido.
	e. promova a exclusão, no prazo 15 (quinze) dias, contados a partir da ciência desta deliberação, sujeitando-se a autoridade administrativa omissa à responsabilidade solidária, da rubrica apontada em face de manifesta ilegalidade, uma vez que o seu pagamento não encontra respaldo na jurisprudência deste Tribunal.
	CONCLUSÃO
	10. A abrangência e a profundidade das verificações levadas a efeito fundamentam convicção de que o ato 90670/2018 pode ser apreciado pela ilegalidade, em razão das irregularidades apontadas no item Exame das Constatações desta instrução, que representam afronta à legislação e à jurisprudência de referência
	PROPOSTA DE ENCAMINHAMENTO
	11. Ante o exposto, com fundamento no art. 71, inciso III, da Constituição Federal, no art. 1º, inciso V, e art. 39, incisos I e II, da Lei 8.443/1992, no art. 260 do Regimento Interno do Tribunal de Contas da União, propõe-se: 
	11.1. Considerar ILEGAL e recusar registro do ato de Aposentadoria 90670/2018 - Alteração de EDITE FELTRIN NASSIF DOS ANJOS do quadro de pessoal do órgão/entidade Tribunal Regional Eleitoral de Santa Catarina, com base nos arts. 71, inciso III, da Constituição Federal, 1º, inciso V, e 39, inciso II, da Lei 8.443/1992 e 260, § 1º, do Regimento Interno.
	11.2. Com fulcro no art. 262, caput, do Regimento Interno deste Tribunal, determinar ao órgão/entidade Tribunal Regional Eleitoral de Santa Catarina que: 
	11.2.1. no prazo de trinta dias, contados da ciência da decisão, envie a este Tribunal documentos comprobatórios de que o (a) interessado (a) cujo ato foi impugnado está ciente do julgamento deste Tribunal.
	11.2.2. promova a exclusão, no prazo 15 (quinze) dias, contados a partir da ciência desta deliberação, sujeitando-se a autoridade administrativa omissa à responsabilidade solidária, da rubrica apontada em face de manifesta ilegalidade, uma vez que o seu pagamento não encontra respaldo na jurisprudência deste Tribunal.
	11.2.3. dê ciência, no prazo de quinze dias, contados da notificação, do inteiro teor desta deliberação (a) o interessado (a) , alertando-o (a) de que o efeito suspensivo proveniente da interposição de eventuais recursos junto ao TCU não o (a) exime da devolução dos valores percebidos indevidamente, caso o recurso não seja provido.
	11.2.4. emita novo ato, livre da irregularidade ora apontada, em substituição ao ato de Aposentadoria de EDITE FELTRIN NASSIF DOS ANJOS, submetendo-o à nova apreciação por este Tribunal, na forma do artigo 260, caput, também do Regimento.
	11.2.5. dispense a devolução dos valores indevidamente recebidos de boa-fé até a data da ciência do órgão/entidade Tribunal Regional Eleitoral de Santa Catarina, do acórdão que vier a ser proferido, com base no Enunciado 106 da Súmula da Jurisprudência do TCU."
	É o Relatório.

não há.

Procurador Júlio Marcelo de Oliveira.

PESSOAL. APOSENTADORIA. CONCESSÃO DE FORMA CUMULATIVA DOS "QUINTOS DE FUNÇÃO" COM A PARCELA "OPÇÃO". AFRONTA AO ART. 193, § 2º, DA LEI 8.112/1990. BIS IN IDEM. ILEGALIDADE. NEGATIVA DE REGISTRO. DETERMINAÇÕES.

APOSENTADORIA (APOS)

Unidade de Auditoria Especializada em Pessoal (AudPessoal).

Trata-se de ato de concessão de aposentadoria de Edite Feltrin Nassif dos Anjos, encaminhado pelo Tribunal Regional Eleitoral de Santa Catarina, com base nos arts. 71, inciso III, da Constituição Federal, 1º, inciso V, e 39, inciso II, da Lei 8.443/1992 e 260, § 1º, do Regimento Interno.
2.	A então Secretaria de Fiscalização de Integridade de Atos e Pagamentos de Pessoal e de Benefícios Sociais (Sefip) , com a anuência do Ministério Público de Contas (MPTCU) , se manifestou pela ilegalidade do ato, com negativa de seu registro, em virtude do recebimento cumulativo das vantagens "opção" e "quintos/décimos".
3.	Manifesto, desde já, minha anuência ao posicionamento uniforme manifestado nos autos e adoto os fundamentos utilizados como razões de decidir.
4.	De fato, em linha com os pareceres técnicos, há inúmeros precedentes desta Corte considerando ilegal o pagamento da "opção" de que trata o art. 2º da Lei 8.911/1994 cumulativamente com a vantagem de quintos/décimos (Acórdãos 2.988/2018, de relatoria da Ministra Ana Arraes, 1.599/2019, de relatoria do Ministro Benjamin Zymler, ambos do Plenário; 9.453/2020, Relator Ministro Augusto Sherman Cavalcanti e 8.731/2020, Relator Ministro Benjamin Zymler, ambos da Primeira Câmara) . Por sinal, o enunciado de jurisprudência, que acompanha o Acórdão 1175/2022-TCU-Primeira Câmara, de relatoria do Ministro Walton Alencar Rodrigues, assim dispõe: 
"Os servidores que tenham satisfeito os pressupostos temporais estabelecidos no art. 193 da Lei 8.112/1990 e os requisitos para aposentadoria até o advento da EC 20/1998 podem acrescer aos seus proventos de inatividade o pagamento parcial da remuneração do cargo em comissão ('opção') , de forma não cumulativa com a vantagem dos quintos/décimos/VPNI, em razão da vedação contida no art. 193, § 2¿, da Lei 8.112/1990." (grifos acrescidos) .
5.	Não obstante a jurisprudência consolidada, há que se mencionar que precedentes recentes, em linha divergente (Acórdão 1232/2020-TCU-Primeira Câmara, 4643/2021-TCU-Segunda Câmara, ambos de relatoria do Ministro Bruno Dantas, e 37/2021-TCU-Segunda Câmara, Relator Ministro-Substituto Marcos Bemquerer Costa) , reconhecem a possibilidade de acumulação das referidas vantagens nos casos de cumprimento dos requisitos para a aposentadoria em data anterior à EC 20/1998, como no caso da interessada, que se aposentou em 2/7/1996 (peça 3, fl.1) .
6.	No voto condutor do Acórdão 4643/2021-TCU-Segunda Câmara, por exemplo, o Ministro Bruno Dantas ponderou que, no caso concreto então analisado, a inativa cumpriu os requisitos temporais do art. 193, da Lei 8.112/1990, antes da revogação do referido dispositivo, em 19/1/1995. Além disso, a interessada implementou os requisitos para se aposentar antes do advento da Emenda Constitucional 20/1998.
7.	Nesse sentido, Sua Excelência entendeu como correta a cumulação de quintos com a opção de função, naquele caso concreto, à luz do que dispõe o Acórdão 1599/2019-TCU-Plenário, razão pela qual considerou legal a concessão.
8.	Na mesma linha, no âmbito do Acórdão 9755/2021-TCU-Segunda Câmara, o Ministro-Substituto André Luís de Carvalho assim se manifestou:
"7. Acontece, então, que, com esse acórdão, sobreveio a aludida reformulação na jurisprudência fixada pelo TCU a partir, por exemplo, do Acórdão 565/2021-TCU-Plenário, sob a relatoria do Ministro Jorge Oliveira, e do Acórdão 4643/2021-TCU-Segunda Câmara, sob a relatoria do Ministro Bruno Dantas, pois, tendo a fixação do caráter contributivo para o regime previdenciário estatutário e a vedação para a percepção de proventos em montante superior à remuneração do cargo efetivo sido estabelecidas somente a partir da vigência da EC n.º 20, em 15/12/1998, não restaria necessariamente configurada a suposta ilegalidade na concomitante percepção cumulativa dos 'quintos' de função com a parcela de 'opção' pelos beneficiários implementadores dos requisitos para a anterior aposentadoria antes do advento dessa EC n.º 20, de 1998."
9.	Não obstante os precedentes mencionados, reitero meu posicionamento de convergência à jurisprudência consolidada para destacar que a impossibilidade do pagamento cumulativo da vantagem "opção" com os "quintos/décimos/VPNI" oriundos do exercício de cargo ou função comissionada já era prevista no § 2º do art. 193 da Lei 8.112/1990, reproduzido a seguir, não se tratando de entendimento estabelecido, segundo meu modo de ver, somente após o advento da EC 20/1998:
"Art. 193. O servidor que tiver exercido função de direção, chefia, assessoramento, assistência ou cargo em comissão, por período de 5 (cinco) anos consecutivos, ou 10 (dez) anos interpolados, poderá aposentar-se com a gratificação da função ou remuneração do cargo em comissão, de maior valor, desde que exercido por um período mínimo de 2 (dois) anos.
§ 1° Quando o exercício da função ou cargo em comissão de maior valor não corresponder ao período de 2 (dois) anos, será incorporada a gratificação ou remuneração da função ou cargo em comissão imediatamente inferior dentre os exercidos.
§ 2° A aplicação do disposto neste artigo exclui as vantagens previstas no art. 192, bem como a incorporação de que trata o art. 62, ressalvado o direito de opção."
10.	Ademais, os precedentes divergentes não fizeram menção ao fato de a concessão de ambas as vantagens cumulativamente constituir verdadeiro bis in idem, criando situação na qual se remunera duplamente o servidor sob o mesmo fundamento, qual seja, o benefício proveniente do exercício de função comissionada. 
11.	Desse modo, embora não seja irregular, no caso concreto, a percepção individual das parcelas sob análise, seu recebimento, cumulativamente, configura-se em irregularidade que provoca a ilegalidade do ato. Assim, cabe à unidade jurisdicionada informar à interessada que poderá optar entre a vantagem decorrente de "quintos/décimos" ou a parcela "opção".
	Nesses termos, VOTO no sentido da minuta do Acórdão que ora trago à deliberação deste Colegiado.
TCU, Sala das Sessões, em 28 de março de 2023.
Ministro JOÃO AUGUSTO RIBEIRO NARDES
Relator